臺灣花蓮地方法院刑事裁定　　　　　　　 94年度聲判字第8號
聲　請　人　戊○○
聲請代理人　王政婉律師
被　　　告　丙○○
被　　　告　乙○○
被　　　告　甲○○
被　　　告　丁○○
上列聲請人因告訴被告等人侵占等案件，不服臺灣高等法院花蓮
分院檢察署檢察長駁回再議之處分（94年度上聲議字第 118號）
，聲請交付審判，本院裁定如下：
    主  文
聲請駁回。
    理  由
一、按告訴人不服上級法院檢察署檢察長或檢察總長認再議為無
    理由而駁回之處分者，得於接受處分書後十日內委任律師提
    出理由狀，向該管第一審法院聲請交付審判；法院認交付審
    判之聲請不合法或無理由者，應駁回之，刑事訴訟法第 258
    條之 1第1項、第258條之3第2項前段分別定有明文。本件聲
    請人戊○○以被告丙○○、乙○○、甲○○、丁○○涉犯侵
    占等罪，向臺灣花蓮地方法院檢察署檢察官提出告訴，經該
    署檢察官為不起訴處分後，聲請人不服，聲請再議，亦經臺
    灣高等法院花蓮分院檢察署檢察長於民國94年7月1日以再議
    為無理由而駁回再議，嗣聲請人於民國94年7月8日聲請交付
    審判，此有卷附台灣高等法院花蓮分院檢察署處分書及本件
    聲請交付審判狀之收文戳記可證，故本件聲請人係於法定期
    間內提出聲請，合先敘明。
二、聲請意旨略以：
（一）被告丙○○、乙○○、甲○○、丁○○之祖母賴阿金（已
      於民國92年12月31日死亡）於生前與聲請人即告訴人戊○○約定，將賴阿金名下所有門牌號碼花蓮市○○里○○○○
      街15號之房屋於日後移轉所有權予聲請人，並將聲請人寄
      存在賴阿金所有花蓮市農會自強信用分部帳戶內新台幣（
      下同）六百餘萬元存款，於日後返還聲請人，詎被告丙○○、乙○○、甲○○、丁○○於賴阿金死亡後，未辦理上
      開房屋移轉登記及返還六百餘萬元存款，因認被告涉有侵
      占及背信罪嫌云云。
（二）本件雖經檢察官為不起訴處分及臺灣高等法院花蓮分院檢
      察署檢察長駁回再議，然(1)本件於偵查中即有委任告訴代
      理人，竟未通知告訴代理人或告訴人到庭陳述意見，就逕
      予結案，程序已有不合。(2)本件有證人黃美玉、彭玉梅及
      余定相，可證明賴阿金於生前曾承諾死後願將名下之房地
      及存款過戶於聲請人，詎原檢察官未傳訊告訴人及告訴代
      理人開庭，以便適時請求傳訊證人，有違發現真實之本旨
      。為此指摘原處分不當，而聲請交付審判等語。
三、按刑事訴訟法第258條之1規定告訴人得向法院聲請交付審判
    ，係刑事訴訟法對於「檢察官不起訴處分或緩起訴處分」制
    衡之外部監督機制，使法院就檢察官所為不起訴處分或緩起
    訴處分是否正確加以調查，以防止檢察機關濫權，是刑事訴
    訟法第258條之3法院就聲請審判案件之審查，所謂「得為必
    要之調查」，其調查證據之範圍，自應以偵查中曾出現之證
    據為限，不可就告訴人新提出之證據再為調查，亦不可蒐集
    偵查卷以外之證據。且另按新修正之刑事訴訟法第 260條對
    於不起訴處分已確定，或緩起訴處分期滿未經撤銷得再為起
    訴之規定，其立法理由說明，本條所謂不起訴處分已確定，
    係包括「聲請法院交付審判復經駁回者」之情形在內，是法
    院就聲請交付審判案件之審查，所「得為必要之調查」，自
    更應以偵查中曾顯現之證據為限，不得就告訴人新提出之證
    據再為調查，亦不可蒐集偵查卷以外之證據，否則，將與刑
    事訴訟法第二百六十條之再行起訴之規定，混淆不清（司法
    院（91）院台廳刑一字第11985號函參照）。
四、又按犯罪事實應依證據認定之，無證據不得認定犯罪事實，
    刑事訴訟法第一百五十四條第二項定有明文。又犯罪事實之
    認定，應憑證據，如未能發現相當證據，或證據不足以證明
    ，自不能以推測或擬制之方法，以為裁判基礎；而認定不利
    於被告之事實，須依積極證據，苟積極證據不足為不利於被
    告事實之認定時，即應為有利於被告之認定，更不必有何有
    利之證據（最高法院40年臺上字第86號、30年上字第 816號
    判例意旨參照）。而刑法上侵占罪之成立，以擅自處分自己
    持有之他人所有物，或變易持有之意為所有之意，而逕為所
    有人之行為，為其構成要件，雖行為之外形各有不同，要必
    具有不法所有之意思，方與本罪構成之要件相符；而刑法第
    342 條之背信罪，須以為他人處理事務為前提，所謂為他人
    云者，係指受他人委任，而為其處理事務而言（最高法院19
    年上字第1915號、49台上字第1530號判例意旨參照）。
五、經本院調閱花蓮地檢署94 年度發查偵字第264號案件全卷查
    證的結果：
（一）被告丙○○、乙○○、丁○○都堅決否認有侵占及背信之
      犯行。被告丙○○辯稱：她祖母賴阿金生前並沒有向她母
      親或她的兄弟姊妹等人言明要將所遺留下的財產轉到戊○○名下，而且賴阿金生前留下的一張同意書上有寫明遺產
      都留給她母親，並於生前一再叮嚀遺產要交給她母親，她
      們是合法繼承，她並不知道有戊○○所稱的曾將土地抵押
      借款的六百萬餘元，存入賴阿金帳號內的事，而且賴阿金
      生前都是由她母親在照顧，並不是由戊○○照顧等語；被
      告丁○○辯稱：她是合法繼承祖母賴阿金名下的財產，她
      從未聽賴阿金說過要將所遺留下的財產及房子轉到戊○○
      名下，只有聽賴阿金提起戊○○曾積欠過她祖父邱高麗金
      錢未還，她不知道也從未聽說有戊○○所稱的曾將抵押借
      款的六百萬餘元，存入賴阿金帳號內的事等語；被告乙○○辯稱：她是合法繼承，她祖母賴阿金生前並沒有向她母
      親或她的兄弟姊妹等人言明要將所遺留下的財產轉到戊○○名下，她會知道戊○○這個人是因為戊○○曾欠她祖父
      秋高麗錢，曾於法院訴訟的關係等語。依上述被告之辯解
      ，其等對於祖母賴阿金於生前是否有與聲請人約定財產移
      轉情事，均毫不知情。而依卷內事證，亦均無任何證據可
      證明被告等人知悉賴阿金死亡前是否有和聲請人為如聲請
      人所主張之約定的事實。
（二）又賴阿金名下財產於賴阿金死亡後，當然為繼承人之公同
      共有物，此觀之民法第1151條規定：「繼承人有數人時，
      在分割遺產前，各繼承人對於遺產全部為公同共有」自明
      ，是縱使賴阿金與聲請人有如上述之約定，賴阿金名下財
      產亦並非於賴阿金死亡時即當然變為聲請人所有；且被告
      四人係依民法繼承篇規定辦理繼承賴阿金名下財產，有財
      政部國稅局遺產稅繳清說明書可稽，顯見被告四人會取得
      系爭賴阿金名下的財產，都是依民法規定合法繼承取得，
      並非是因為持有聲請人名下所有之物後，而易為不法所有
      ，自不生侵占問題。另聲請人雖指稱和賴阿金有如上述之
      約定，惟聲請人此部分主張縱然屬實，其與之約定的對象
      亦為賴阿金，而非被告丙○○等四人，是聲請人既沒有委
      託被告四人處理聲請人事務，被告依法辦理繼承，並非為
      告訴人處理事務，核與刑法上背信罪為人處理事務之條件
      ，亦不相符合。
（三）綜上所述，本件聲請意旨所指情節，既均不符合刑法侵占
      罪及背信罪之構成要件，自難以該等罪名相繩，聲請人雖
      於聲請交付審判理由中主張尚有證人黃美玉、彭玉梅及余
      定相，可證明賴阿金於生前曾承諾死後願將名下之房地及
      存款過戶於聲請人等語，然縱係其主張屬實，被告等人既
      對於其祖母賴阿金與聲請人間的約定既均不知情，渠等合
      法繼承的行為仍核與侵占、背信罪之構成要件均不相符合
      。此部分事實為何純係民事上糾葛，應循民事訴訟途徑處
      理，此外，復查無其他積極證據足認被告等人有何聲請人
      所指之不法犯行，原檢察官及台灣高等法院花蓮分院檢察
      署檢察長分別予以不起訴處分及駁回再議之聲請，並無不
      當，揆諸首揭之法條意旨，本件交付審判為無理由，應予
      駁回。
六、依刑事訴訟法第258條之3第2項裁定如主文。
中　　華　　民　　國　　94　　年　　9 　　月　　6 　　日
  　　　　　　　      　臺灣花蓮地方法院刑事第一庭
                              審判長法　官　張健河
                                    法　官　李豫雙
　　　　　　　　　　　　　　　　    法　官　陳雅敏
上列正本證明與原本無異。
（本件不得抗告）
                                    書記官
中　　華　　民　　國　　94　　年　　9　　月　　6　　日
